【裁判字號】    99,交聲,1348
【裁判日期】    990615
【裁判案由】    交管條例聲異
【裁判全文】
臺灣板橋地方法院交通事件裁定        99年度交聲字第1348號
原處分機關  交通部公路總局臺北區監理所蘆洲監理站
異  議  人
即受處分人  甲○○
上列異議人即受處分人因違反道路交通管理處罰條例事件，對於
交通部公路總局臺北區監理所蘆洲監理站於中華民國99年5 月18
日所為之處分（原處分案號：北監蘆字第裁46-C00000000號），
聲明異議，本院裁定如下：
    主  文
原處分關於吊扣駕駛執照拾貳個月及罰鍰新臺幣肆萬伍仟元部分
撤銷。
上開撤銷吊扣駕駛執照拾貳個月部分，不罰。
其餘異議駁回。
    理  由
一、原處分意旨略以：異議人即受處分人甲○○於民國98年9 月
    13日23時31分許，騎乘車號PMU-615 號重型機車，行經臺北
    縣三重市○○○街175 巷22號前，為警攔停後，經測得吐氣
    所含酒精成分為每毫升0.63毫克，有「汽車駕駛人酒精濃度
    超過規定標準（0.55毫克以上）」之違規行為，經臺北縣政
    府警察局三重分局厚德派出所警員填製北縣警交大字第C000
    00000 號舉發違反道路交通管理事件通知單（下稱舉發通知
    單）舉發，再經原處分機關於99年5 月18日以北監蘆字第裁
    46-C00 000000 號違反道路交通管理事件裁決書，依道路交
    通管理處罰條例第35條第1 項第1 款之規定，裁處罰鍰新臺
    幣（下同）45,000元，吊扣駕駛執照12個月，並依同條例第
    24條第1 項第2 款之規定（原裁決書漏載「第1 項第2款 」
    ），施以道路交通安全講習。
二、異議意旨略以：伊因本件酒後駕車之違規行為，已經臺灣板
    橋地方法院檢察署檢察官以98年度速偵字第5351號為緩起訴
    處分確定，伊已依緩起訴處分之命令，於99年2 月3 日9 時
    於臺北縣政府警察局6 樓大禮堂參加法治教育課程3 小時，
    並向國庫支付12,000元，依「一事不二罰」之原則，不應再
    受原處分機關之裁罰，為此聲明異議，請求撤銷原處分云云
    。
三、按道路交通管理處罰條例所稱之汽車，包括機器腳踏車，道
    路交通管理處罰條例第3 條第8 款定有明文。次按汽車駕駛
    人，駕駛汽車經測試檢定有下列情形之一者，處新臺幣15,0
    00元以上60,000元以下罰鍰，並當場移置保管該汽車及吊扣
    其駕駛執照1 年；因而肇事致人受傷者，並吊扣其駕駛執照
    2 年；致人重傷或死亡者，吊銷其駕駛執照，並不得再考領
    ：一、酒精濃度超過規定標準。又汽車駕駛人，有下列情形
    之一者，應接受道路交通安全講習：二、有第35條第1 項規
    定之情形，同條例第35條第1 項第1 款、第24條第1 項第2
    款分別定有明文。
四、經查：
  (一)查異議人於98年9 月13日23時31分許，酒後騎乘車號PMU-61
    5 號重型機車，行經臺北縣三重市○○○街175 巷22號時，
    為警攔停後，測得吐氣所含酒精成分為每毫升0.63毫克，有
    「汽車駕駛人酒精濃度超過規定標（0.55以上）」之違規行
    為，為異議人所不爭執，並有舉發通知單1 紙在卷可按（見
    本院卷第3 頁），堪予採信。又異議人因上開違規行為同時
    觸犯刑法第185 條之3 之服用酒類不能安全駕駛動力交通工
    具而駕駛罪，經臺灣板橋地方法院檢察署檢察官偵查後，認
    犯罪事實事證明確，惟符合緩起訴之要件，而於98年9 月22
    日以98年度速偵字第5351號為緩起訴處分在案（緩起訴期間
    為1 年），該處分並經臺灣高等法院檢察署檢察長於98年11
    月24日以98年度上職議字第12572 號駁回再議聲請而確定，
    緩起訴期間自98年11月24日起至99年11月23日止一節，有上
    開緩起訴處分書、駁回再議處分書及臺灣高等法院被告前案
    紀錄表各1 份附卷可憑，自均堪予認定。
  (二)惟按觸犯刑事法律之犯罪行為，除得經檢察官之起訴，並由
    法院審理後，為有罪科刑、無罪、免訴、不受理、不付審理
    之裁判外，如檢察官認該行為所涉為死刑、無期徒刑或最輕
    本刑3 年以上有期徒刑以外之罪，於參酌刑法第57條所列事
    項及公共利益之維護，認以緩起訴為適當者，得定1 年以上
    3 年以下之緩起訴期間為緩起訴處分，並同時命被告為一定
    之金錢給付，因該金錢給付係附隨於緩起訴處分之負擔，性
    質上並非刑罰，核與前開行政罰第26條所稱一事不二「罰」
    之要件不合，受緩起訴處分之人自不得以其已履行該緩起訴
    處分所命之金錢給付為由，援引上開行政罰法第26條之規定
    ，主張就同一行為免受行政罰。然因經檢察官為「緩起訴」
    處分者，於「緩起訴」之猶豫期間內，檢察官可對其持續觀
    察，若認其顯無反省警惕之情或根本欠缺反省警惕之能力者
    ，得依職權或依告訴人之聲請，將「緩起訴」處分撤銷，並
    依法追訴，法院則得依審理結果，為有罪科刑之裁判，亦即
    在緩起訴處分之猶豫期間內，刑事訴追程序仍未終局確定，
    此與不起訴處分確定後，刑事訴追程序終結，檢察官原則上
    不得就同一行為再行起訴之法律效果迥異，是以，緩起訴處
    分自不得類推不起訴處分，適用行政罰法第26條第2 項之規
    定，因之，經檢察官諭知緩起訴處分之行為，如同時違反行
    政法上義務之規定，在緩起訴處分於猶豫期間期滿前，因刑
    事訴追程序尚未確定終結，行為人仍有因緩起訴遭撤銷而受
    刑事追訴處罰之可能，此時行政機關若逕行依法行政裁罰，
    毋寧將使行為人有同時遭受行政處罰及刑事處罰之可能，是
    依行政罰法第26條之立法意旨，在違反行政法上義務之行為
    業經緩起訴處分之情形下，行政機關應待緩起訴處分實質確
    定（即緩起訴猶豫期間經過而未經撤銷），行為人已最終確
    定免於受刑事訴追或處罰時，行政機關方得為行政裁罰。查
    異議人本件酒後駕車行為，業經檢察官為緩起訴確定之情，
    已如前述，異議人既因同一酒後駕車行為同時觸犯刑事法律
    及違反行政法上義務，其中刑事部分並經檢察官為緩起訴處
    分確定，因該緩起訴期間尚未屆滿，異議人尚未經終局確定
    無庸受刑事處罰前，基於「一事不二罰」之行政罰原則，自
    不得依行政規定逕予裁罰，從而，本件原處分機關逕以異議
    人酒精濃度超過規定標準達每公升0.63毫克，對其裁處罰鍰
    45,000部分，即有可議，應由本院予以撤銷，並發回原處分
    機關，俟上開緩起訴處分之終局執行結果，另為適法之處分
    。至原處分裁處施以道路交通安全講習部分，乃裁罰性之不
    利處分，為達遏止酒後駕車之不法行為，維護道路交通用路
    權人之生命、身體之安全法益，其屬與刑罰所定「自由刑」
    、「罰金刑」性質不同之「其他種類行政罰」，依行政罰法
    第26條第1 項但書規定，無一事二罰之問題，原處分機關自
    得逕予裁罰。
  (二)異議人另就原處分裁處吊扣駕駛執照12月之異議部分，就吊
    扣駕駛執照部分雖與道路交通安全講習同屬「其他種類行政
    罰」，且按汽車駕駛人駕駛汽車經測試檢定酒精濃度超過規
    定標準者，吊扣其駕駛執照1 年，道路交通管理處罰條例第
    35條第1 項固定有明文，惟該條並未明定其應吊扣駕駛執照
    之種類，故有關吊扣駕駛執照之效力與執行，乃須依同條例
    第68條規定處理，而同條例第68條規定業於94年12月14日修
    正，並自95年3 月1 日起施行。查其修正過程與修正條文，
    立法委員認為原條文「汽車駕駛人，因違反本條例及道路交
    通安全規則之規定，受吊扣或吊銷駕駛執照處分時，受吊扣
    或吊銷其持有各級車類之駕駛執照」將違法或違規駕駛人所
    持有各級車類之駕駛執照一併吊扣或吊銷，失之過酷，對於
    人民工作與生活影響過鉅，有違比例原則，經與交通部協商
    後，乃將其中「受吊扣處分者，吊扣其持有各級車類之駕駛
    執照」部分之規定刪除。是駕駛人違反道路交通管理處罰條
    例第35條第1 項第1 款之規定而受吊扣駕駛執照處分時，依
    修正後同法第68條規定並參照其修正意旨，應僅得吊扣違規
    或違法當時駕駛車類之駕駛執照。酒醉駕車行為均製造法所
    不容許之風險，以風險製造之立場觀之，並不因駕駛車輛種
    類之不同，而有所差別。但從風險實現之觀點而言，酒醉駕
    駛車類之不同，其對於交通安全衍生之實害結果也有所差異
    ，如駕駛人駕駛低一級之車類違反本條例之規定時，不論其
    所造成之實害結果，而一律吊扣駕駛人所持有之各類駕照，
    亦有違反相同事件相同處理，不同事件不同處理之平等原則
    。綜上所述，汽車駕駛人有道路交通管理處罰條例第35 條
    第1 項第1 款所規定之違規行為而吊扣其駕駛執照時，僅能
    吊扣其違規當時違規當時所駕駛車輛之駕駛執照，不得再吊
    扣其所持有與駕駛違規車輛無關之其他各級車類駕駛執照（
    臺灣高等法院暨所屬法院97年法律座談會刑事類提案第40號
    討論暨審查意見參照）。查異議人於前開酒後駕車違規行為
    時，並無重型機車駕駛執照，乃係持有小貨車普通駕駛執照
    之情，有機車駕照基本資料、汽車駕照基本資料1 紙在卷可
    佐（見本院卷第17頁），是本件異議人於違規時，並無重型
    機車駕駛執照，而異議人雖持有汽車駕駛執照，然其本件違
    規時並非駕駛汽車，揆諸上揭說明，原處分機關自不得援引
    道路交通管理處罰條例第35條第1 項第1 款及第68條之規定
    ，逕行裁處吊扣異議人僅有之汽車駕駛執照。
五、綜上所述，異議人確有於前述時、地，騎乘重型機車，而有
    「汽車駕駛人酒精濃度超過規定標準（0.55毫克以上）」之
    違規行為，洵堪認定。惟原處分機關所為之罰鍰處分，未考
    量異議人刑事部分尚在緩起訴處分期間內，而有違行政罰法
    上一事不二罰原則，並非適法，應發回原處分機關，俟上開
    緩起訴處分之終局執行結果，另為適法之處分；而就吊扣駕
    駛執照部分，原處分漏未斟酌上揭道路交通管理處罰條例第
    68條之修法規範意旨，未予區分係吊扣異議人何種駕駛執照
    ，亦有未當，應予撤銷，改諭知不罰。至原處分對異議人施
    以道安講習部分，乃為達加強異議人交通法治觀念、維護用
    路權人安全所必需，原處分機關就此部分之裁處，於法並無
    不合，異議人對此部分聲明異議，為無理由，應予駁回。
據上論斷，應依道路交通管理處罰條例第87條第2 項，道路交通
案件處理辦法第19條、第20條，裁定如主文。
                  交通法庭    法  官  鄧雅心
中    華    民    國    99    年    6     月    15    日
以上正本證明與原本無異。
如不服本裁定，應於送達後5日內，向本院提出抗告狀。
                              書記官  王小芬
中    華    民    國    99    年    6     月    15    日

司法院資訊處製作；財團法人民間司法改革基金會備份。
